臺灣嘉義地方法院民事判決　　　　　　　 99年度訴字第694號
原　　　告　台新國際商業銀行股份有限公司
法定代理人　蔡榮棟
訴訟代理人　張智賢
被　　　告　陳葉來
　　　　　　陳永坤
　　　　　　陳俞任
前列三人共同
訴訟代理人　林芳榮律師
上列當事人間撤銷贈與行為等事件，本院於民國100 年2 月15日
言詞辯論終結，判決如下：
    主  文
原告之訴駁回。
訴訟費用由原告負擔。
    事實及理由
壹、程序部分
  一、按「訴狀送達後，原告不得將原訴變更或追加他訴。但有
      下列各款情形之一者，不在此限：二、請求之基礎事實同
      一者。」為民事訴訟法第255 條第1 項第2 款所明定。
    (一)本件起訴時訴之聲明部分聲明原為：
      1.被告陳葉來、陳永坤間於95年3 月21日就坐落嘉義縣太
        保市○○段786 地號，所為之所有權移轉行為，應予撤
        銷。
      2.被告陳葉來於95年3 月21日，以買賣為原因，就上開不
        動產在嘉義縣水上地政事務所所為之所有權移轉登記應
        予塗銷。
      3.被告陳葉來、陳俞任間於96年3 月26日就坐落嘉義縣太
        保市○○段32建號，建物門牌：太保市○○路23號所為
        之所有權移轉之物權行為，應予撤銷。
      4.被告陳葉來於96年3 月26日，以贈與為原因，就上開不
        動產在嘉義縣水上地政事務所所為之所有權移轉登記，
        應予塗銷。
      5.訴訟費用由被告負擔。
    (二)原告復於100 年1 月3 日具狀變更訴之聲明如下：
      1.確認被告陳葉來、陳永坤間於95年3 月21日就坐落嘉義
        縣太保市○○段786 地號，所為土地之買賣關係不存在
        ，回復為被告陳葉來所有。
      2.被告陳葉來、陳俞任間於96年3 月26日就坐落嘉義縣太
        保市○○段32建號，建物門牌：太保市○○路23號所為
        之贈與行為，應予撤銷，回復為被告陳葉來所有。
      3.訴訟費用由被告負擔。
    (三)原告前揭所為，核為訴之變更，因與原來訴之請求間核具
      共同性，且在社會生活上可認為關連，而就原請求之訴訟
      及證據資料，於審理繼續進行在相當程度範圍內具有一體
      性，得期待於後請求之審理予以利用，故其為訴之變更後
      與原訴之基礎事實顯屬同一，與民事訴訟法第255 條第1
      項第2 款規定相符，依前說明，應予准許。
  二、又原告法定代理人於訴訟進行中由吳清文變更為蔡榮棟，
      並經聲明承受訴訟，有聲明承受訴訟狀及公司變更登記表
      影本附卷可參，均合先敘明。
貳、實體部分
甲、原告方面
  一、聲明
      1.確認被告陳葉來、陳永坤間於95年3 月21日就坐落嘉義
        縣太保市○○段786 地號，所為土地之買賣關係不存在
        ，回復為被告陳葉來所有。
      2.被告陳葉來、陳俞任間於96年3 月26日就坐落嘉義縣太
        保市○○段32建號，建物門牌：太保市○○路23號所為
        之贈與行為，應予撤銷，回復為被告陳葉來所有。
      3.訴訟費用由被告負擔。
  二、陳述
    1.緣被告陳葉來於94年4 月25日簽發本票向原告借款新臺幣
      （以下同）612 萬元，嗣原告於97年1 月間向台南地方法
      院聲請強制執行後，尚餘2,436,147 元及其約定利息未清
      償。被告為系爭不動產所有人，於95年3 月21日以買賣名
      義將土地過戶予被告陳永坤，於96年3 月26日以贈與名義
      將建物過戶予被告陳俞任，均已辦妥移轉登記在案，惟他
      項權利設定義務人皆仍為被告陳葉來，此行為有違正常交
      易模式，蓄意陷被告陳葉來於無資力，害及原告債權，是
      原告依民法第244 條第1 項規定請求撤銷系爭建物之贈與
      。另依民法第87條規定主張被告等係通謀虛偽表示，系爭
      土地之買賣關係無效。
    2.若被告所主張不動產擔保放款已依法拍賣，未達貸款金額
      原告即無權再向債務人請求為真，則執行法院又豈會發債
      權憑證予原告？又借款契約於94年4 月25日成立時，原告
      即取得對被告陳葉來之債權，與債權憑證取得日期無涉，
      62年台上字第2609號判例並無適用。又訴外人陳永洲於95
      年3 月19日向原告聲請債務協商，與前開不動產移轉時間
      吻合，且移轉人間均具親屬關係，顯有陷被告陳葉來於無
      資力狀態意圖甚明。
  三、證據：提出本院債權憑證、系爭土地及建物登記謄本、登
      記異動索引、被告陳葉來97年度所得及財產歸屬清單、本
      票、借款借據暨約定書、房貸借款申請書暨客戶基本資料
      表、系爭建物及土地所有權狀、協商案件查詢表、房貸授
      信審核表、消費金融產品暨電話照會報告（以上均為影本
      ）。
乙、被告方面
  一、聲明
    1.原告之訴駁回。
    2.訴訟費用由原告負擔。
    3.如有不利判決，被告願供擔保請宣告准（免）予假執行。
  二、陳述
    1.被告陳葉來並未簽發本票向原告貸款，原告應舉證匯款61
      2 萬元給被告陳葉來之匯款證明。如原告未匯款給被告陳
      葉來，兩造間即無「債權、債務關係存在」，被告陳葉來
      之移轉不動產，何來「妨害原告債權行使」？
    2.訴外人陳永州以嘉義縣太保市○○段過溝小段513 之40號
      及地上建物1579建號，向原告辦理抵押借款，係經原告查
      估其不動產價值後，才同意借款，既然辦理不動產擔保抵
      押，即是以該不動產作為債權總擔保（通常銀行均以不動
      產七成之價值，作為核貸之標準），故縱然嗣後依法拍賣
      ，未達貸款之金額，原告也無權再向債務人請求，否則就
      不是「不動產擔保抵押貸款」，而是「信用貸款」，或是
      「行員協助違法超貸」，如是「信用貸款」或是「行員協
      助違法超貸」，應由銀行自行負責，故應於擔保品拍賣後
      ，債權債務即告終了。
    3.依原告所提債權憑證可知，原告係於98年5 月2 日始取得
      陳葉來之債權，被告陳葉來於95年3 月21日將系爭土地移
      轉登記給被告陳永坤，於96年3 月26日將系爭建物，移轉
      登記給被告陳俞任，均與原告無關。按民法第244 條第1
      項所定撤銷訴權，乃以：「債權成立後」，債務人所為無
      償行為，有害及債權者，債權人才得聲請法院撤銷之，並
      非債權成立時，前面所有無償行為，都可以撤銷，此有最
      高法院62年台上字第2609號判例可資參照。若債務人為詐
      害行為時，其債權尚未發生，自不許其時尚非債權人之人
      ，於嗣後取得債權時，溯及的行使撤銷權。
    4.被告陳葉來前揭將系爭土地，移轉登記給被告陳永坤，係
      合法買賣，係依法繳稅後，才辦理移轉登記，何來「虛偽
      」？被告陳葉來與被告陳永坤係母子關係，母子間之買賣
      ，與一般買賣不同，無論買賣價金或多或少（社會習慣都
      是賣很少之價金），都是真買賣，並非虛偽之買賣，如原
      告認為係「虛偽買賣」，請原告舉證，證明如何「虛偽」
      。
    5.被告陳葉來之本票係於94年4 月25日所簽發，原告雖於98
      年5 月2 日取得債權確定證明，但如前述，原告對被告陳
      葉來，根本沒有債權存在。又縱然有債權存在，然而原告
      係於98年5 月2 日，始取得被告陳葉來之債權確定證明，
      而被告陳葉來係早於96年3 月26日，將系爭建物，移轉登
      記給被告陳俞任，移轉登記時，原告之債權尚未確定存在
      ，又如何妨害債權行使？
丙、本院依被告聲請調取本院97年度執字第8835號票款執行事件
    案卷。
丁、本院得心證之理由
  一、按第三人主張表意人與相對人通謀而為虛偽意思表示者，
      該第三人應負舉證之責（同院48年台上字第29號判例意旨
      參照）。所謂「民法第87條第1 項所謂通謀虛偽意思表示
      ，乃指表意人與相對人互相故意為非真意之表示而言，故
      相對人不僅須知表意人非真意，並須就表意人非真意之表
      示相與為非真意之合意，始為相當，若僅一方無欲為其意
      思表示所拘束之意，而表示與真意不符之意思者，尚不能
      指為通謀而為虛偽意思表示，在贈與或買賣契約，亦不能
      僅因契約當事人間有特殊親誼關係或價金之交付不實，即
      謂該贈與或買賣係通謀虛偽成立。原審謂上訴人未能舉證
      證明，僅以系爭買賣或贈與契約與常情不合為由，主張各
      該契約係出於通謀虛偽意思表示，為無可取，因而為上訴
      人敗訴之判決，洵無違誤。」同院86年度台上字第3865號
      判決要旨亦可參照。
  二、原告起訴主張被告陳葉來原為系爭土地、建物所有人，於
      95年3 月21日以買賣名義將系爭土地過戶予被告陳永坤，
      於96年3 月26日以贈與名義將系爭建物過戶予被告陳俞任
      ，並均已辦妥移轉登記在案，為被告所不爭執，復據原告
      提出系爭土地及建物登記謄本、登記異動索引等件為證（
      見本院卷第6 至12頁），可信為真實。
  三、原告復主張被告陳葉來係於94年4 月25日簽發本票向原告
      借款612 萬元，嗣原告於97年1 月間向台南地方法院聲請
      強制執行後，尚餘2,436,147 元及其約定利息未清償，並
      經本院於98年5 月2 日發給債權憑證之情，雖為被告所否
      認。惟據本院依被告聲請調取本院97年度執字第8835號票
      款執行案卷查悉：原告係先執被告陳葉來與訴外人陳永洲
      、葉淑玫於94年4 月25日共同簽發，票面金額612 萬元、
      到期日96年10月17日之本票向台灣台南地方法院台南簡易
      庭聲請本票裁定，經以96年11月19日96年度票字第7714號
      裁定准許強制執行；嗣裁定於97年1 月2 日確定後，原告
      復於97年3 月31日持前開執行名義向本院聲請對訴外人陳
      永洲名下所有嘉義縣太保市○○段過溝小段513 之40地號
      土地、同小段1579號建號建物（原告同時為前揭土地、建
      物之抵押權人）為強制執行。經執行結果，原告於97年12
      月16日以3,777,000 元承受前開不動產，前開拍賣價金經
      抵償執行費、地價稅之後，原告債權尚餘2,436,147 元未
      受清償，本院乃以98年5 月2 日嘉院和97執簡字第8835號
      核發債權憑證予原告等事實。而被告共同簽發前揭本票緣
      由，係訴外人陳永洲於94年4 月25日，邀同原告及訴外人
      葉淑玫為連帶保證人，向原告借款612 萬元，前開房屋貸
      款除以訴外人陳永洲上開遭拍賣之房屋、土地設定抵押權
      予原告之外，再由陳永洲、葉淑玫、原告等3 人於同日，
      以原告為受款人，共同簽發與貸款同面額之本票交付原告
      作為擔保等情，亦有原告提出被告不爭執為真正之之本票
      、借款借據暨約定書、房貸借款申請書暨客戶基本資料表
      、房貸授信審核表、消費金融產品暨電話照會報告等件為
      證（均為影本，見本院卷第63至65頁背面、第79至80頁）
      ，亦可認定。按，契約之債務，除附有條件或期限者外，
      於該契約成立時即已發生。故未附有條件或期限之保證契
      約成立後，保證人就主債務人於保證契約約定期間內所生
      對於債權人之債務，均應代負履行之責任，即其債務始於
      保證契約成立之時，終於約定保證期間內主債務人對保證
      契約債權人之債務全部履行完畢為止，此有最高法院91年
      度台上字第1513號判決意旨可資參照。如前所述，被告陳
      葉來既於94年4 月25日就前述訴外人陳永洲向原告所為房
      屋貸款擔任連帶保證人，依前引判決意旨，被告陳葉來對
      原告所負債務，乃始於94年4 月25日保證契約成立之時，
      被告訴訟代理人抗辯本院上開債權憑證核發既在被告陳葉
      來所為買賣、贈與及相關物權移轉行為之後，則被告陳葉
      來為物權處分行為時，對原告尚未負有債務等語，於法不
      合，為不可採。
  四、依前揭舉證責任歸屬說明，原告應就主張之被告陳葉來、
      陳永坤間就系爭土地所為買賣、所有權移轉行為，均係通
      謀而為虛偽意思表思而無效此情負舉證責任。故本院就此
      部分應加審究者，乃依原告所提前開證據，及所指被告陳
      葉來出賣系爭土地於被告陳永坤後，並未辦理抵押權設定
      登記塗銷或抵押設定義務人名義變更等情，是否足以為被
      告陳葉來、陳永坤間前揭債權、物權行為均屬通謀而為虛
      偽意思表示之證明。
  五、經查，按，依現行交易市場通例，抵押人與所擔保之債務
      同屬一人，抵押人出賣其抵押之不動產於他人後，抵押權
      設定登記未塗銷；或僅辦理所有權移轉登記於買受人，而
      未同時變更抵押權設定義務人名義者，其原因多端。買賣
      雙方當事人約定，由買受人為出賣人代償出賣人先前所負
      債務，以之折抵價金一部之例，亦非罕見。經查，參照卷
      附系爭土地謄本可知，系爭土地現行公告價值高達6,454,
      003 元。被告陳葉來於93年7 月16日以系爭土地、建物為
      嘉義縣太保市農會設定本金最高限額抵押權630,000 元為
      擔保，貸款500,000 萬元，系爭土地於95年3 月21日以買
      賣為原因移轉登記予被告陳永坤之後，前開貸款之本金、
      利息即約定於被告陳永坤帳戶自動扣繳至今，迄至100 年
      1 月17日止，尚有198, 572元之債權餘額等情，有太保市
      農會100 年1 月28日太農信字第1000000443號回函檢附之
      共用查詢單、陳永坤帳號查詢結果等件在卷可考（見本院
      卷第81至86頁）。因抵押權為具有追及性之物權，不因抵
      押物所有人變更而受影響。換言之，系爭土地既已移轉為
      被告陳永坤所有，縱其不依先前約定，繼續遵期攤還前述
      貸款之本金、利息，僅將導致抵押權人太保市農會對該土
      地實施抵押權，不致損及出賣人陳葉來權益。從而，原告
      徒執陳葉來出賣系爭土地予陳永坤，卻未塗銷抵押權設定
      登記，或變更抵押設定義務人為陳永坤此節，不足作為其
      等二人間之買賣、所有權移轉行為均屬通謀而為虛偽意思
      表示之認定，此甚灼然。是原告所謂違情之說，本院不採
      。依上說明，應認原告就此部分所為主張，並未盡其舉證
      責任，為無理由，應予駁回。
  六、次按，債務人所為之無償行為，有害及債權者，債務人得
      聲請法院撤銷之，固為民法第244 條第1 項所規定。惟前
      條撤銷權，自債權人知有撤銷原因時起，1 年間不行使而
      消滅，亦為同法第245 條所明定。又民法第244 條第1 項
      之撤銷訴權，依同法第245 條規定，自債權人知有撤銷原
      因時起，1 年間不行使而消滅。該項法定期間為除斥期間
      ，其期間經過時權利即告消滅。此項除斥期間有無經過，
      縱未經當事人主張或抗辯，法院亦應先為調查認定，以為
      判斷之依據（最高法院91年度台上字2312號判決意旨參照
      ）。依原告所提系爭建物謄本及異動索引可知，被告陳葉
      來係於96年3 月26日以贈與為原因，將系爭建物所有權移
      轉登記予被陳俞任，故被告陳葉來此部所為，自為無償行
      為，殆無疑義。惟查，觀諸原告所提上開建物謄本、異動
      索引，其列印時間固均為99年10月21日11時47分，距離99
      年10月26日本件原告起訴，未逾1 年。然據原告100 年1
      月3 日民事補正狀所附被告陳葉來財政部台灣省中區國稅
      局財產歸屬資料清單，其查詢時間為98年6 月25日（見本
      院卷第48頁），依當時查詢結果，被告陳葉來名下已無任
      何財產。原告復於100 年1 月14日民事答辯狀陳稱：訴外
      人陳永洲於94年4 月25日邀被告陳葉來為連帶保證人，被
      告陳葉來並提供名下多筆田地及系爭不動產權狀影本為財
      力證明，向原告辦理房貸借612 萬元等語，並檢具同前之
      房貸借款申請書暨客戶基本資料表、嘉義縣太保市○○段
      32建號建物（系爭建物）所有權狀，以及同段786 地號（
      系爭土地）、549 之3 地號、549 之5 地號、549 之4 地
      號、549 之10地號、784 地號土地所有權狀影本為證（見
      本院卷第62頁、第65至69頁）。據上說明可知，在訴外人
      陳永洲前述房屋貸款授信審核過程中，身為連帶保證人之
      陳葉來名下擁有前揭建物、土地此項財力因素，亦為原告
      決定核貸與否考量之列，且被告陳葉來於訴外人陳永洲94
      年4 月25日申請貸款之時，名下既有包括系爭建物、土地
      在內總共7 筆之不動產，在98年6 月25日原告查詢被告陳
      葉來財產歸屬資料之時，竟名下再無任何財產，姑不論被
      告陳葉來行為是否可取（據卷附原告提出另5 筆土地謄本
      可知，除前述549 之10地號土地係於97年1 月3 日以買賣
      為原因移轉登記予訴外人林鴻鈞外；被告陳葉來就另4 筆
      土地名下持分均於96年3 月26日以贈與為原因，將其中78
      4 地號土地移轉登記於被告陳俞任、其餘3 筆土地則移轉
      登記予訴外人陳俊元），原告知悉被告陳葉來有無償行為
      之時間點應為98年6 月25日，而非起訴狀所附系爭建物謄
      本、異動索引列印之99年10月21日11時47分，可以認定。
  七、綜上所述，原告於98年6 月25日即知被告陳葉來將系爭建
      物贈與被告陳俞任之行為有撤銷之原因，卻遲至99年10月
      21日始具狀提起本件撤銷訴訟（99年10月26日繫屬本院，
      參見卷附起訴狀第1 頁所蓋收文章），揆諸前揭法條，原
      告之撤銷權已逾1 年之除斥期間而消滅。雖被告始終未為
      此項抗辯，但原告之撤銷權已因除斥期間經過而消滅，既
      為本院應依職權調查、認定之事項，自得引為判斷依據。
      從而，原告依民法第244 條之規定請求撤銷被告陳葉來、
      陳俞任間就系爭建物所為贈與行為，及塗銷其等就前開不
      動產所為之所有權移轉登記，即無理由，應予駁回。
  八、原告起訴主張被告陳葉來、陳永坤間為通謀虛偽意思表示
      ，就系爭土地買賣關係不存在，委無理由，應予駁回。另
      就被告陳葉來、陳俞任部分，原告本於民法第244 條第1
      項規定，請求撤銷該等法律行為，並塗銷移轉登記之聲明
      ，亦無理由，亦應駁回。
參、據上論結：原告之訴為無理由，依民事訴訟法第78條，判決
    如主文。
中    華    民    國   100    年    3     月    1     日
                  民二庭法  官  陳思睿
以上正本係照原本作成。
如對本判決上訴須於判決送達後20日內向本院提出上訴狀。
如委任律師提起上訴者，應一併繳納上訴審裁判費。
中    華    民    國   100    年    3     月    3     日
                        書記官  張富